臺灣臺中地方法院刑事判決　　　　　　　　　　　　　　九十四年度易字第八八號
　　公　訴　人　臺灣臺中地方法院檢察署檢察官
　　被　　　告　丙○○
　　選任辯護人　蔡素惠律師
　　　　　　　　黃靖閔律師
右列被告因妨害名譽案件，經檢察官聲請簡易判決處刑（九十三年度偵字第二０二四
四號），本院臺中簡易庭認不得逕以簡易判決處刑，簽移本院刑事庭改依通常程序審
理（九十三年度中簡字第三一二四號），本院判決如左：
    主  文
丙○○無罪。
    理  由
一、聲請簡易判決處刑意旨略以：被告丙○○與告訴人甲○○因故而有訟爭，詎丙○○竟基於散布於眾於之意圖，於民國九十三年三月間某星期日，在位於臺中市○○區○○路二段二四０號之臺中市西屯天主堂做彌撒之際，在不特定人之公眾得
    共見共聞之下，公然指摘「甲○○因遭免職，而挾怨報復，ＣＥＬＩＬＩＡ（即
    乙○○）跟一個甲○○神父住在一起，有發生不可告人之關係」等語，足以生損
    害於甲○○、乙○○之名譽。因認被告丙○○涉犯刑法第三百十條第一項之誹謗
    罪嫌。
二、按犯罪事實應依證據認定之，無證據不得認定犯罪事實；又不能證明被告犯罪者
    ，應諭知無罪之判決，刑事訴訟法第一百五十四條第二項、第三百零一條第一項
    分別定有明文。次按，犯罪事實本應依證據認定之，無證據不得推定其犯罪事實
    ，所謂認定犯罪事實之證據，係指足以認定被告確有犯罪行為之積極證據而言，
    該項證據自須適合於被告犯罪事實認定，始得採為斷罪資料，與公訴人起訴所憑
    僅需有之合理懷疑而得為起訴之論罪事證有別，又苟未能發現相當證據，或證據
    不足以證明，自不能以推測或擬制之方法，以為裁判基礎；又告訴人之指訴係以
    使被告受刑事訴追為目的，是其陳述是否與事實相符，仍應調查其他證據以資審
    認，最高法院分別著有二十九年上字第三一０五號、四十年臺上字第八六號、五
    十二年臺上字第一三００號判例可資參照。
三、本件公訴人認被告涉有上揭誹謗之罪嫌，無非係以告訴人甲○○、乙○○之指訴
    及證人松淑艷之證述為其主要論據。訊據被告固坦承確曾於九十三年三月份之前
    二個星期日，於臺中市西屯天主堂主持彌撒，惟堅詞否認有何誹謗之犯行，辯稱
    ：因伊不會說國語，講道時都用閩南語，故沒有在做彌撒時向教友陳稱如公訴人
    所述之誹謗甲○○、乙○○之言語，亦無誹謗甲○○、乙○○之名譽等語。經查
    ：
（一）告訴人甲○○於偵查中係陳稱：「第一次聽到是蕭益男打電話到電台告訴我『
      我與乙○○被罵得很難聽，是丙○○傳出來的』，還有聽林韻竹也有說過」、
      「他（指被告）自己做彌撒都是在西屯天主堂，我沒有去過，但有教友告訴我
      這件事：：：。」等語（見九十三年度他字第一０六一號偵查卷第八七頁、第
      八八頁），顯見告訴人甲○○並未親聞被告上揭誹謗之言語，而係聽聞其他教
      友即證人蕭益男、林韻竹轉述而知。又證人蕭益男、林韻竹於偵查中均結證稱
      ：並未親自從被告處聽聞上揭誹謗告訴人二人之言語等語（見上揭偵查卷第七
      四頁、第七五頁），足徵證人蕭益男、林韻竹二人並非本件親聞之目擊證人，
      渠等於偵查中所為之證言應均屬傳聞，則僅依證人蕭益男、林韻竹二人於偵查
      中之證言，亦難證明被告確有公訴人所指之誹謗犯行，是告訴人甲○○之指訴
      是否可採，已不無可疑。
（二）另告訴人乙○○於九十三年十一月二十九日檢察官訊問時固指稱：「（問：有
      何意見？）那天我是與松淑艷一起去．．」、「（問：當天有無做彌撒？）有
      ，他是在彌撒完後說的。」等語（見九十三年度偵字第二０二四四號偵查卷第
      六頁）。又於本院審理時復結證稱：「（問：可否指出起訴書所載時日？）是
      松小姐跟我一起去的，我不記得日期，我只記得是禮拜天。」、「（問：案發
      當天你當時搭乘何種交通工具來？）我自己開車，我載松淑艷去的。」、「（
      問：被告講如起訴書所載的話，是在彌撒中間還是以後？）彌撒以後。」、「
      （問：當時你對被告有何反應？）我聽到後就離開，我就跑去跟甲○○說有這
      回事。」、「（問：那天是否和松淑艷坐隔壁？）我是用站的，松淑艷跑去哪
      裏，我沒有注意，我不知道。那天我跟她是分開的。」、「（問：提示九十三
      年十月二十六日松淑艷偵訊筆錄有何意見？）第一次松淑艷去的時候，沒有跟
      我一起去。）」等語（見本院卷第三六頁至第四一頁）。然證人松淑艷於偵查
      中先證稱：「（問：何時、何地聽到丙○○說告訴人間有不可告人的事？）時
      間不到半年，在臺中市西屯的天主堂二樓，當時我自己去：：：。」等語（見
      九十三年度他字第一０六一號偵查卷第八七頁）。再於本院審理時復證稱：「
      （問：案發前共來西屯天主堂幾次？）兩次。第一次九十三年三月份，第二次
      同年四月份，都是禮拜天。第二次是四月初。」、「（問：為何知道要來此教
      堂禮拜？）我到臺中找工作」，順便去西屯教堂做彌撒。」、「（問：誰帶你
      去的？）第一次我自己去。第二次也是自己去的。」、「（問：神父講如起訴
      書所載的言語，是在作彌撒之前還是結束之後？）做彌撒之前之後都有說。」
      、「（問：案發當天你當時搭乘何種交通工具來？）我坐公車去的。」等語（
      見本院卷第四四頁至第四七頁）。足見告訴人乙○○與證人松淑艷二人就是否
      曾一同前往臺中市西屯天主堂聽被告講道、證人松淑艷究係自己搭公車前往或
      由告訴人乙○○搭載等情之陳述，彼此間互有出入、矛盾之處，則告訴人乙○○、證人松淑艷當日究有無親自聽聞被告在做彌撒之際曾出言誹謗告訴人二人
      之言語，即屬可疑。再者，告訴人乙○○於本院審理時係證稱：「（問：何時
      將此事告訴甲○○？）當天回去草屯就跟他說了，我也有帶松淑艷去甲○○家
      。松淑艷有聽到這件事，但是我向甲○○說的，她沒有說，但她有在場。」等
      語，惟證人松淑艷於偵查中證稱：「（問：告訴人何時得知此事？）我不知道
      ，不是我跟他們講的，我那一天聽完之後約一個月時間就『扣應』台北電台問
      甲○○這件事，說為何丙○○會公開講這件事。」等語（見九十三年度他字第
      一０六一號偵查卷第八七頁）。若依告訴人乙○○所言，證人松淑艷當日既與
      告訴人乙○○一同回草屯向甲○○告知被告當日做彌撒之時對告訴人二人為誹
      謗之言語，衡情，證人松淑艷當無須事後另外再以電話「扣應」電台詢問告訴
      人甲○○上揭情事之必要，此益徵告訴人乙○○、證人松淑艷二人所述被告當
      日確有誹謗告訴人二人云云，應屬不實，是尚難僅以告訴人乙○○與證人丁○○二人間彼此齟齬而有瑕疵之陳述或證述，即遽以認定被告有公訴人所指之誹
      謗犯行。又雖證人松淑艷雖於本院庭訊中事後隨即改口證稱：「（問：有無其
      他人陪同？）第一次是我一個人去，第二次我忘記了。」、「（問：聽到被告
      講如起訴書那些話，有無與乙○○一起去？）有。」、「（問：為何與乙○○
      一起去？）第一次我自己去的，第二次是乙○○載我去的。我兩次都有聽到被
      告講這些話。」、「你剛才問錯了，我剛才聽錯了，乙○○的確有帶我去。
      」云云，然此係於證人乙○○、告訴人甲○○於本院審理中大聲喧譁，致證人
      詰問無法繼續進行，並在辯護人及證人乙○○均拍桌互相指責，告訴代理人甲○○大聲咆哮之後為之（見本院卷第四六頁），則其事後翻異前詞，顯屬附和
      告訴人乙○○之詞，不足採信。
（三）又證人松淑艷於本院審理時係證稱：「（問：為何知道要寫偵查卷第八十頁、
      八一頁二張紙之內容？）這兩張是我寫的。」、「（問：何時寫的？）我在彌
      撒時，寫下被告說的話。我是坐著寫的。」、「（問：當時為何想到要將這些
      話記下來？）我習慣在彌撒時作紀錄。」、「（問：那天有無將被告講的道理
      記下來？）那天被告沒有講道理，被告一直說李神父挾怨報復，且說與乙○○
      發生不可告人的關係。」等語。經核與證人庚○○、戊○○、己○○等人之證
      述情節（詳後述）不符，而被告既係天主堂之神父，且當日在做彌撒之時，復
      有其他教友在場，衡情當無僅全程誹謗他人而無講道之理，顯見證人松淑艷上
      揭所稱述其在做彌撒時有隨手記錄之習慣，且當日被告講道時完全沒有述及任
      何道理，僅一直在誹謗告訴人二人云云，應與事實不符。另依卷附證人松淑艷
      開庭時所隨身攜帶之手稿（即小抄）之影本內容觀之，其上雖記載「有一次我
      去台中西屯天主堂參加彌撒，彌撒後丙○○告訴教友我沒有罪。因為李神父被
      主教免職在挾怨報復我，而且，才告我，他又說李神父和一個女孩乙○○，明
      目張膽說，住在一起一定發生不可告人的關係。還說李神父控告丙○○。是因
      為李神父被主教開除。而挾怨報復。那些教友還說是台中西屯天主堂丙○○神
      父說的。」等文字（附於九十三年度他字第一０六一號偵查卷第八０頁），惟
      證人松淑艷於本院九十四年二月十七日審理時，經審判長口述，當庭命其書寫
      上開內容之文字後，證人松淑艷對於上揭內容有諸多文字不會書寫而以○○代
      替，有證人松淑艷當場書寫之草稿一份在卷可稽，益證證人松淑艷上揭所述係
      屬不實，復參之證人松淑艷於本院審理時證稱：「（問：親眼目睹的事情，為
      何每次證述都要看著小抄才能回答？）因為我會忘記，我有健忘症。」等語，
      然證人松淑艷所述被告誹謗告訴人二人之情若確係其親自見聞，則其出庭作證
      時僅須將所見所聞據實陳述即可，又何須於檢察官偵查、本院審理時均隨身攜
      帶該小抄出庭對照觀看？此顯與常理有違，足認證人松淑艷顯係在出庭前事先
      經由他人指導後以小抄書寫內容，再於開庭時依照該小抄所載之內容回答，其
      並未親自聽聞被告有誹謗告訴人二人之言語甚明，是依證人松淑艷之證言，並
      不足證明被告確有誹謗告訴人二人之犯行，即可認定。
（四）證人庚○○於本院審理時證稱：「（問：九十三年三月份被告講道時或講道後
      ，曾經罵乙○○或講乙○○的壞話？）沒有聽過。」、「（問：如有外來的新
      教友，第一、二次來教堂的時候，是否有人招待？）我們都會安排有人招待他
      們。」、「（問：如果座無虛席，對於新來的教友且沒有位置的教友是否會讓
      他們站著？）我們會讓座，或是拿椅子請他們坐。」等語；復經證人戊○○於
      本院審理時證稱：「（問：就你印象中九十三年三月份，是否有看過在庭告訴
      人乙○○至西屯天主教會做彌撒？）沒有。」、「（問：對於第一次來到教會
      的新教友，在會後，是否會有人幫忙介紹？）司儀或神父會介紹第一次來的新
      教友。」、「（問：座無虛席的情況下，新教友是否會讓他站著聽講道？）我
      們會讓座，或是拿椅子給他坐。」、「（問：被告講道時，有無說過乙○○、
      甲○○二人？）從來都沒有。」、「（問：你剛才說如果有新教友會招待，如
      何判斷有無新教友來？）結束之後，司儀會先介紹給大家認識。因為大家彼此
      都認識，如果有沒有見過面的朋友，會提醒司儀。」等語明確；經核與證人己○○到庭證稱：「（問：是否看過在庭告訴人乙○○，在你印象中，於九十三
      年三月份至教會作過彌撒？）沒有。」、「（問：在你印象當中，九十三年三
      月份及之前之後，被告在教會說乙○○的不是？）不曾聽過。」、（問：教會
      對於第一次來的新教友，是否會有人介紹？）司儀或神父會介紹。」、「（問
      ：如果座無虛席，新來教友沒有位置坐，會如何處理？）本堂教友會讓位給他
      們坐。」、「（問：九十三年三月份，是否均有去作彌撒？）是。」、「（問
      ：教堂位置有多大？）位置比法庭多。寬度與法庭差不多。」、「我通常都坐
      後面，比證人席至審判長的距離遠。我們都能夠很清楚的互相辨識教友及講道
      的神父。」、「（問：教友間是否互相認識？）認識。如果有新來的教友，大
      家都會注意到，而且會介紹。」、「（問：如果有新來的教友，是否會讓位？
      ）會。」、「因為大家互相認識，有新的人來一定知道。教友大家都互相看過
      ，不一定知道對方的名字，只知道他是教友。」、「通常去過一次就有印象。
      」、「（問：是否聽過乙○○、松淑艷？）沒有。」等語相符。再參之卷附臺
      中市西屯天主堂之現場照片，該天主堂場地面積並不寬廣，若以告訴人乙○○
      所述當日前往該天主堂聽被告講道之情形，以告訴人乙○○若出現在在該天主
      堂應屬新教友之身分，則當日告訴人乙○○若真確實前往該天主堂且係站著聽
      被告講道且提前離去，理當會為其他前往聽被告講道之教友所目睹才是，何以
      當日前往聽被告講道之教友即證人庚○○、戊○○、己○○等人未曾目睹告訴
      人乙○○曾於九十三年三月間之某星期日前往該天主堂做彌撒？此益徵告訴人
      乙○○所述並不實在至明。
四、綜上所述，僅由公訴人所舉之證據，尚難據以認定被告有誹謗告訴人二人之犯行
    ，而告訴人二人之指訴及證人松淑艷之證述既存有上揭瑕疵，亦難作為不利於認
    定被告之依據，自難僅憑告訴人片面之指訴及證人松淑艷不實之證言而遽入人於
    罪。此外復查無其他積極確切證據，足認被告有何公訴人所指之誹謗犯行，既不
    能證明被告犯罪，則揆諸首揭法律規定與判例說明，應依法諭知被告無罪之判決
    。
據上論斷，應依刑事訴訟法第四百五十二條、第三百零一條第一項，判決如主文。
中      華      民      國    九十四    年      四      月     十四     日
                              臺灣臺中地方法院刑事第十一庭
                                    審判長法  官  林 源 森
                                          法  官  廖 慧 如
                                          法  官  王 世 華
如不服本判決，應於送達後十日內向本院提出上訴狀（須附繕本），上訴於臺灣高等
法院臺中分院。
                                          書記官
中      華      民      國    九十四    年      四      月     十四     日
